【裁判字號】    98,訴,680
【裁判日期】    980721
【裁判案由】    違反臺灣地區與大陸地區人民關係條例等
【裁判全文】
臺灣高雄地方法院刑事判決               98年度訴字第680號
公  訴  人  臺灣高雄地方法院檢察署檢察官
被      告  乙○○
上列被告因違反臺灣地區與大陸地區人民關係條例等案件，經檢
察官提起公訴（97年度偵字第28558 號），本院判決如下：
    主  文
乙○○共同連續違反不得使大陸地區人民非法進入臺灣地區之規
定，處有期徒刑陸月，減為有期徒刑參月，如易科罰金，以銀元
參佰元即新臺幣玖佰元折算壹日。
    事  實
一、乙○○明知大陸地區人民未經主管機關許可，不得非法進入
    臺灣地區，亦明知其與大陸地區男子倪秀鋒並無結婚之真意
    ，為使倪秀鋒以假結婚之方式入境來臺非法打工，竟與不詳
    姓名年籍之陳姓成年女子及綽號「平姐」之成年女子共同基
    於使大陸地區人民非法進入臺灣地區之概括犯意聯絡，並與
    陳女、「平姐」、倪秀鋒共同基於行使使公務員登載不實事
    項於公文書之概括犯意聯絡，由陳女介紹乙○○前往大陸地
    區，於民國90年2 月13日，在大陸福建省福州市公證處，與
    無結婚意思之倪秀鋒辦理結婚登記，取得該公證處制發之（
    2001）榕公證內民字第1082號結婚證明書，乙○○返台後，
    旋於同年3 月2 日持上開結婚證明書，向財團法人海峽交流
    基金會（以下稱海基會）辦理認證，復於同年3 月17日，持
    上開結婚證明書、海基會證明，前往高雄縣警察局六龜分局
    荖濃派出所，填寫願意擔保倪秀鋒入境臺灣地區之「大陸地
    區人民進入臺灣地區保證書」，向員警辦理對保手續，使承
    辦員警為實質審查後，將乙○○與倪秀鋒係夫妻關係之事項
    登載於上開保證書之簽註意見欄上。乙○○再於同年3 月30
    日，持前開資料，前往高雄縣六龜鄉戶政事務所辦理結婚登
    記，使不知情之戶政機關公務員將乙○○與倪秀鋒結婚之不
    實事項登載在職務上製作之戶籍登記簿、戶口名簿上，足生
    損害於戶政機關對戶籍管理之正確性。乙○○再委託不知情
    之旅行社代辦人員，於90年4 月10日，以配偶來臺探親團聚
    為由填寫「大陸地區人民入出臺灣地區申請書」，連同前開
    不實之結婚登記文件，持向內政部警政署入出境管理局（以
    下稱境管局，現已改制為內政部入出國及移民署）申請倪秀
    鋒入境臺灣之手續，經境管局承辦之公務員為實質審查後予
    以准許，並核發倪秀鋒之中華民國臺灣地區旅行證，使倪秀
    鋒得以於90年6 月14日入境來台非法打工。
二、乙○○復承接前開行使使公務員登載不實文書、使大陸地區
    人民非法進入臺灣地區之概括犯意，連續於91年1月25日、9
    2年2月19日，或親自、或委託不知情之旅行社代辦業者，填
    寫大陸地區人民進入臺灣地區旅行證申請書，連同前開不實
    登記之結婚證明文件，以配偶來台團聚為由，持向境管局申
    請倪秀鋒入境來臺，經境管局承辦人員為實質審查後，准許
    倪秀鋒入境，並核發倪秀鋒之中華民國臺灣地區旅行證，使
    倪秀鋒得以於91年3月7日、92年3月29日入境臺灣非法打工
    。
三、乙○○復承接前開使公務員登載不實之概括犯意，於92年10
    月13日，向臺南縣新營市戶政事務所申請辦理其與倪秀鋒之
    離婚登記，使不知情之公務員將乙○○與倪秀鋒離婚之不實
    事項登載在職務上做成之戶籍登記簿、戶口名簿上，足生損
    害於戶政機關對戶政管理之正確性。
四、案經高雄縣政府警察局旗山分局報告臺灣高雄地方法院檢察
    署檢察官偵查起訴。
    理  由
一、按被告以外之人於審判外之言詞或書面陳述，除法律有規定
    者外，不得作為證據；又被告以外之人於審判外之陳述，雖
    不符刑事訴訟法第159 條之1 至第159 條之4之 規定，而經
    當事人於審判程序同意作為證據，法院審酌該言詞陳述或書
    面陳述作成時之情況，認為適當者，亦得為證據，刑事訴訟
    法第159 條第1 項、第159 條之5 第1 項定有明文。經查，
    本判決所引用之各項證據資料，其屬於被告以外之人於審判
    外之言詞、書面陳述者，均據被告於審判程序同意作為證據
    （見本院審訴卷第18頁），本院審酌上開證據作成時之情況
    ，亦無不當取供等情形，認為以之作為本案之證據亦屬適當
    ，依刑事訴訟法第159 條之5 第1 項之規定，應均有證據能
    力，先予敘明。
二、訊據被告乙○○矢口否認有上揭犯行，辯稱：伊和倪秀鋒係
    真結婚，伊係到大陸旅遊時透過1 名陳小姐認識倪秀鋒，因
    當時伊在臺灣有開卡拉OK，想說倪秀鋒可以來幫忙，所以伊
    就和倪秀鋒在大陸登記結婚，之後回來一起在楠梓租房子同
    居，1 年多後才又離婚。伊和倪秀鋒結婚時花了約新臺幣20
    萬元，因經濟狀況不好沒有宴客，伊與倪秀鋒並非假結婚云
    云。經查：
  (一)上揭事實，業據證人倪秀鋒於警詢中證稱：伊係透過一綽號
    「平姐」之女子與被告在大陸認識，隔兩天就去登記結婚，
    伊有支付「平姐」一筆人民幣7 萬元之費用。伊和被告在大
    陸及臺灣皆無宴客，且伊在臺灣並無和被告同住。伊入境臺
    灣3 次皆係由被告辦理，被告並帶伊至六龜分局辦理流動人
    口登記，伊係為工作而以結婚之名義入境臺灣等語明確（見
    警卷第9 至13頁），並有結婚登記申請書（見警卷第14頁）
    、戶籍謄本（見警卷第15頁）、結婚證明書（見警卷第16頁
    ）、倪秀鋒法務部入出境資訊連結作業（見偵查卷第111 頁
    ）、離婚協議書（見偵查卷第91頁）、臺南縣新營市戶政事
    務所98年5 月1 日函（見本院審訴卷第26至30頁）各1 份在
    卷可稽。從上開證人倪秀鋒證述認識被告2 天即登記結婚，
    並支付一筆為數不小，顯非給予媒妁紅包之費用與居中介紹
    之「平姐」，且與被告不只未宴客亦未同住，來台目的係為
    工作等情，足認證人倪秀鋒係與被告假結婚，而被告明知與
    證人倪秀鋒並無結婚之真意，仍前往高雄縣六龜鄉戶政事務
    所辦理結婚登記，使不知情之戶政機關公務員將被告與倪秀
    鋒結婚之不實事項登載在職務上製作之戶籍登記簿、戶口名
    簿上，並3 度使證人倪秀鋒入境來台，顯有使公務員登載不
    實，及非法使大陸地區人民入境之犯意。至證人即被告之弟
    甲○○雖於本院審理中到庭證稱有看過被告證人倪秀鋒同住
    等語，惟經本院訊以被告與證人倪秀鋒結婚及生活細節之問
    題時，證人甲○○均答以不知，再衡以證人甲○○係被告胞
    弟，且自陳於90年中至91年底均出海工作在外，本院認其證
    詞顯有偏袒被告之情形，不足以採為對被告有利之證據。
  (二)被告雖仍以前詞置辯，惟按結婚乃人生重要之大事，攸關兩
    人長久之共同生活，被告竟僅因至大陸旅遊結識證人倪秀鋒
    ，認為證人倪秀鋒可至其在臺灣經營之卡拉OK店幫忙，未有
    何感情基礎，即與之登記結婚，對於居間介紹之媒人之姓名
    年籍資料甚至毫不知悉，且未依照習俗宴客，所為實與常理
    有違。而被告稱其與證人倪秀鋒結婚因經濟不好並無宴客，
    但又稱結婚花費約20餘萬元，所述亦有矛盾。又大陸配偶入
    境來台需辦理流動人口登記聯單，且需接受登記地之管區訪
    查，故通常皆會在實際居住地所屬之轄區警局登記，以便管
    區員警訪查，然被告帶證人倪秀鋒至其當時戶籍地所屬高雄
    縣之六龜分局辦理流動人口登記，卻又稱與證人倪秀鋒在高
    雄市楠梓區附近租屋同居，顯不合常情。再者，被告雖於偵
    查中請求傳訊證人黃桂玉，以證明其有向證人黃桂玉租屋與
    證人倪秀鋒同住，惟證人黃桂玉經偵查檢察官傳喚到庭諭知
    具結義務及偽證之處罰後，竟當庭表示不願意作證，而欲自
    行離去（見偵查卷第95頁），且被告於本院審理中先表示可
    提供與證人倪秀鋒之出遊照片，後又改稱搬家時遺失無法提
    供。衡諸一般人如確實有婚姻關係，則證明該婚姻關係之共
    同生活事實應非難事，然被告竟無法提出任何證據以證明其
    與證人倪秀鋒有共同生活之婚姻關係，僅空言與證人倪秀鋒
    係真結婚而非假結婚，是其所辯顯係卸責之詞，不足採信。
    從而，本件事證明確，被告犯行堪以認定，應依法論科。
三、論罪科刑：
  (一)按行為後法律有變更者，適用行為時之法律。但行為後之法
    律有利於行為人者，適用最有利於行為人之法律；刑法第2
    條第1 項定有明文。又法律變更比較時應就罪刑有關之共犯
    、未遂犯、連續犯、牽連犯、結合犯以及累犯加重、自首減
    輕、暨其他法定加減原因、與加減例等一切情形，綜其全部
    之結果，而為比較，再適用最有利於行為人之法律處斷，最
    高法院24年上字第4634號、27年上字第2615號判例可供參考
    。查被告行為後，刑法第28條關於共同正犯、第33條第5款
    關於罰金刑、第55條關於牽連犯、第56條關於連續犯之規定
    ，均於94年2 月2 日修正公布，並於95年7 月1 日起施行。
    茲就上開規定比較適用如下：
  1.共同正犯部分：修正前刑法第28條原規定：「二人以上共同
    『實施』犯罪之行為者，皆為共同正犯」。被告行為後該條
    修正為：「二人以上共同『實行』犯罪之行為者，皆為共同
    正犯」。將舊法之「實施」修正為「實行」。原「實施」之
    概念，包含陰謀、預備、著手及實行等階段之行為，修正後
    僅共同實行犯罪行為始成立共同正犯。是現行刑法共同正犯
    之範圍已有限縮，排除陰謀犯、預備犯之共同正犯，則就共
    同正犯之範圍既因此而有變動，自屬犯罪後法律有變更，而
    非僅屬純文字修正，應有新舊法比較適用之問題，且倘比較
    結果並無有利或不利之情形，即應依刑法第2 條第1 項前段
    之規定，適用行為時之法律，方為適法（最高法院96年度台
    上字第934 號、第1037、1323號、第2566號判決意旨參照）
    。本件被告係基於共同犯罪之意思而參與犯罪構成要件行為
    ，不論依現行刑法、修正前刑法，均為共同正犯，比較結果
    並無有利或不利之情形。
  2.罰金刑部分：刑法第33條第5 款關於罰金之規定，已由「一
    元（新臺幣3 元）以上」修正為「新臺幣一千元以上，以百
    元計算之」。而被告所犯修正前臺灣地區與大陸地區人民關
    係條例第79條第1 項之罪，有併科罰金之規定，經比較修正
    前、後關於科處罰金刑之最低刑度規定，自應以被告行為時
    之修正前法律較有利於被告。
  3.牽連犯部分：修正前刑法第55條係規定：「一行為而觸犯數
    罪名，或犯一罪而其方法或結果之行為犯他罪名者，從一重
    處斷。」而修正後則規定：「一行為而觸犯數罪名者，從一
    重處斷。但不得科以較輕罪名所定最輕本刑以下之刑。」修
    正後刪除牽連犯之規定，而論以數罪，經比較新舊法之結果
    ，以被告行為時之修正前法律較有利於被告。
  4.連續犯部分：現行刑法業已刪除關於連續犯之規定，此刪除
    雖非犯罪構成要件之變更，但顯已影響行為人刑罰之法律效
    果，自屬法律變更。本件被告使大陸地區人民倪秀鋒於90年
    6 月14日、91年3 月7 日、92年3 月29日非法入境臺灣地區
    犯行，時間緊接，所犯構成要件相同，顯係分別基於概括犯
    意反覆為之，本得適用修正前刑法第56條之規定分別論以一
    罪，惟因現行刑法刪除前開連續犯規定，致被告所為須依法
    分論併罰，依新法第2 條第1 項規定比較新、舊法之結果，
    仍以行為時即修正前刑法第56條之規定較有利於被告。
  5.易科罰金之折算標準部分：修正前刑法第41條第1 項前段規
    定：「犯最重本刑為5 年以下有期徒刑以下之刑之罪，而受
    6 個月以下有期徒刑或拘役之宣告，因身體、教育、職業、
    家庭之關係或其他正當事由，執行顯有困難者，得以1 元以
    上3 元以下折算1 日，易科罰金。」，又被告行為時之易科
    罰金折算標準，修正前罰金罰鍰提高標準條例第2 條前段規
    定，就其原定數額提高為100 倍折算1 日，應以銀元300 元
    即新臺幣900 元折算1 日，惟修正後刑法第41條第1 項前段
    則規定：「犯最重本刑為5 年以下有期徒刑以下之刑之罪，
    而受6 個月以下有期徒刑或拘役之宣告者，得以新臺幣1 千
    元、2 千元或3 千元折算1 日，易科罰金。」，比較新舊法
    之結果，修正後之規定並非較有利於行為人，自應適用修正
    前刑法第41條第1 項前段之規定。
  6.被告行為後，臺灣地區與大陸地區人民關係條例於92年10月
    29日修正公布，其中關於使大陸地區人民非法進入臺灣地區
    之處罰規定即修正後該條例第79條，係自同年12月31日施行
    ，依修正後該條例第79條第1 項之規定，違反同條例第15條
    第1 款不得使大陸地區人民非法進入臺灣地區之規定者，其
    法定刑已由修正前之「5 年以下有期徒刑、拘役或科或併科
    新臺幣50萬元以下罰金。」，提高為「1 年以上7 年以下有
    期徒刑，得併科新臺幣100 萬元以下罰金。」。並增列同條
    第2 項原規定「意圖營利而犯前項之罪者，處3 年以上10
    年以下有期徒刑，得併科新臺幣五百萬元以下罰金。」。比
    較新舊法之結果，以修正前之舊法有利於被告，依刑法第2
    條第1 項但書之規定，應適用修正前之臺灣地區與大陸地區
    人民關係條例第79條之規定處罰。
  7.綜上所述，本件經新舊法綜合比較結果，應適用94年2 月2
    日修正前刑法及92年10月29日修正前臺灣地區與大陸地區人
    民關係條例之上揭規定較有利於被告。
  (二)核被告乙○○所為，係犯刑法第216 條、第214 條之行使使
    公務員登載不實事項於公文書罪，及修正前臺灣地區與大陸
    地區人民關係條例第79條第1 項違反不得使大陸地區人民非
    法進入臺灣地區罪。被告所為使公務員登載不實之行為已為
    高度之行使使公務員登載不實事項於公文書之行為所吸收，
    不另論罪；被告就上揭犯行與陳姓女子、「平姐」及倪秀鋒
    有犯意聯絡與行為分擔，為共同正犯。又被告多次行使使公
    務員登載不實事項於公文書及使大陸地區人民非法進入臺灣
    地區之行為，手法類似，罪名相同，顯係基於概括犯意為之
    ，應論以連續犯；另被告係以行使使公務員登載不實事項於
    公文書之行為為手段，以達成違反不得使大陸地區人民非法
    進入臺灣地區犯行之目的，核屬牽連犯，應依修正前刑法第
    55條論以較重之修正前臺灣地區與大陸地區人民關係條例第
    79 條 第1 項之罪。爰審酌被告以假結婚之方式，使大陸地
    區人士非法進入臺灣地區，不僅影響國家入出境管理之安全
    性，亦助長犯罪集團引介大陸地區人民之猖狂行徑，且因此
    使公務員就不實事項登載於公文書上，足以生損害於戶政機
    關對結婚登記及戶政管理之正確性，實屬不該。又被告犯後
    矢口否認犯行，且本件犯罪之手段與造成之損害非鉅，及被
    告之生活狀況、智識程度等一切情狀，量處如主文所示之刑
    ，並依修正前刑法第41條第1 項前段規定諭知易科罰金之折
    算標準。又查被告上揭犯罪行為時間，係在96年4 月24日以
    前，核符中華民國九十六年罪犯減刑條例第2 條第1 項第3
    款規定，應減其宣告刑2 分之1 如主文所示，以資警惕。
據上論斷，應依刑事訴訟法第299 條第1 項前段，修正前臺灣地
區與大陸地區人民關係條例第79條第1 項，刑法第11條前段、第
2 條第1 項前段，第28條（修正前），第216 條、第214 條，第
55條（修正前）、第56條（修正前）、第41條第1 項前段（修正
前），刑法施行法第1 條之1 ，修正前罰金罰鍰提高標準條例第
2條 ，現行法規所定貨幣單位折算新臺幣條例第2 條，中華民國
九十六年罪犯減刑條例第2 條第1 項第3 款、第7 條，判決如主
文。
本案經檢察官丙○○到庭執行職務。
中    華    民    國    98    年    7     月    21    日
                  刑事第五庭  審判長法  官  廖建瑜
                                    法  官  林永村
                                    法  官  林裕凱
以上正本證明與原本無異。
如不服本判決應於收受送達後10日內向本院提出上訴書狀，並應
敘述具體理由；如未敘述上訴理由者，應於上訴期間屆滿後20日
內向本院補提理由書（均須按他造當事人之人數附繕本）「切勿
逕送上級法院」。
中    華    民    國    98    年    7     月    21    日
                                    書記官  黃靖媛
附錄本件論罪科之法條：
臺灣地區與大陸地區人民關係條例第15條第1 款
左列行為不得為之：
一、使大陸地區人民非法進入臺灣地區。
修正前臺灣地區與大陸地區人民關係條例第79條第1項
違反第15條第1 款規定者，處5 年以下有期徒刑、拘役或科或併
科新臺幣50萬元以下罰金。
刑法第214條
明知為不實之事項，而使公務員登載於職務上所掌之公文書，足
以生損害於公眾或他人者，處3 年以下有期徒刑、拘役或500 元
以下罰金。
刑法第216條
行使第210 條至第215 條之文書者，依偽造、變造文書或登載不
實事項或使登載不實事項之規定處斷。


司法院資訊處製作；財團法人民間司法改革基金會備份。
